ACORDAO-COMPLETO-2427820

ACÓRDÃO 6844/2021 ATA 13/2021 - SEGUNDA CÂMARA

VISTOS, relatados e discutidos estes autos de reversão de pensão militar deferida pela 9ª Região Militar; 
ACORDAM os Ministros do Tribunal de Contas da União, reunidos em Sessão da Segunda Câmara, com fundamento no art. 71, III e IX, da Constituição de 1988 e nos arts. 1º, V, 39, II, e 45 da Lei 8.443, de 1992, diante das razões expostas pelo Relator, em:
9.1. considerar legal o ato de concessão de pensão militar em favor de Josefa dos Santos Silveira, concedendo-lhe o respectivo registro;
9.2. considerar ilegal o ato de reversão de pensão militar em favor de Selma Tosta Segurao, Sonia Maria Vaz Moreira e Suely Vaz Tosta, negando-lhe o respectivo registro;
9.2.1. dispensar o ressarcimento das quantias percebidas indevidamente de boa-fé, nos termos da Súmula 106 do TCU;
9.3. determinar ao Comando da Marinha que adote as seguintes medidas:
9.3.1. nos termos do art. 262, caput, do Regimento Interno deste Tribunal, c/c art. 19, inciso II, da IN- TCU 78/2018, faça cessar, no prazo de 15 (quinze) dias contados da ciência desta deliberação, os pagamentos decorrentes do ato considerado ilegal pelo item 9.2 deste Acórdão, alertando a autoridade administrativa omissa no sentido de que ela estará sujeita à responsabilidade solidária pelo eventual débito, nos termos do art. 262, caput, do RITCU;
9.3.2. dê ciência do inteiro teor desta deliberação às interessadas indicadas no item 9.2 deste Acórdão, no prazo de 15 (quinze) contados da ciência deste Acórdão; 
9.3.3. disponibilize a este Tribunal, por meio do Sistema e-Pessoal, no prazo de 30 (trinta) dias contados da ciência deste Acórdão, os comprovantes de que as interessadas indicadas no item 9.2 deste Acórdão tomaram ciência da presente deliberação; e
9.4. orientar à Secretaria de Fiscalização de Atos de Pessoal (Sefip) que monitore o cumprimento das determinações ora expedidas, representando a este Tribunal em caso de irregularidades; e
9.5. orientar à Secretaria Geral de Controle Externo (Segecex) que avalie a conveniência e oportunidade de implantação de rotina de crítica automatizada dos atos encaminhados ao TCU que tratam de reversão de pensão, bem como a inclusão de informações importantes no E-pessoal (qualificação e data de óbito do beneficiário destituído) , no sentido de verificar se os beneficiários da pensão revertida cumprem os requisitos de habilitação vigentes à época da destituição do beneficiário contemplado na ordem anterior.

Atos de Pensão militar do Comando da Marinha

Segunda Câmara

Comando da Marinha.

3. Interessados/Responsáveis:
3.1. Interessados: Josefa dos Santos Silveira (XXX.703.328-XX); Selma Tosta Segurao (XXX.073.407-XX); Sonia Maria Vaz Moreira (XXX.255.997-XX); Suely Vaz Tosta (XXX.593.467-XX).

13.1. Ministros presentes: Bruno Dantas (Presidente), Augusto Nardes, Aroldo Cedraz e Raimundo Carreiro (Relator).
13.2. Ministros-Substitutos presentes: Marcos Bemquerer Costa e André Luís de Carvalho.

RAIMUNDO CARREIRO

Adoto como relatório, com ajustes de forma, a instrução lavrada pela Secretaria de Fiscalização de Pessoal-Sefip (peça 5) , cuja proposta de encaminhamento foi endossada pelo diretor da Unidade (peça 6) . Em sequência, reproduzo o parecer emitido pelo Ministério Público junto ao TCU, na pessoa do Procurador Rodrigo Medeiros de Lima (peça 7) .
"INTRODUÇÃO
Trata-se de atos de pensão militar, submetido, para fins de registro, à apreciação do Tribunal de Contas da União (TCU) , de acordo com o art. 71, inciso III, da Constituição Federal. Os atos foram cadastrados e disponibilizados ao TCU por intermédio do Sistema de Apreciação e Registro de Atos de Admissão e Concessões (e-Pessoal) , na forma do art. 2º, caput e incisos I a IV, e art. 4º, caput, da Instrução Normativa TCU 78/2018.
EXAME TÉCNICO
Procedimentos aplicados
Os procedimentos para exame, apreciação e registro de atos de pessoal encontram-se estabelecidos na Instrução Normativa TCU 78/2018 e na Resolução TCU 206/2007. Essas normas dispõem, em seus arts. 4º, § 2º, e 3º, § 3º, respectivamente, que os atos de pessoal disponibilizados por meio do e-Pessoal devem ser submetidos à crítica automatizada do próprio sistema, com base em parâmetros predefinidos.
Relativamente aos atos de admissão e concessão de aposentadoria, pensão e reforma, as rotinas de crítica das informações cadastradas nos sistemas informatizados de coleta de atos foram elaboradas e validadas levando-se em conta as peculiaridades desses atos. Os itens de verificação do sistema compreendem prazos e fundamentos legais, assim como eventuais ocorrências de acumulação. Tratam-se de verificações mais abrangentes, minuciosas e precisas do que aquelas que podem ser realizadas por mãos humanas, proporcionando um nível de segurança ainda maior.
As críticas aplicadas aos atos encontram-se discriminadas na opção Crítica do Sistema e-Pessoal.
Além da crítica automatizada, há verificação humana adicional no caso de haver alertas do sistema ou informações não formatadas, como esclarecimentos do gestor ou do controle interno.  
As críticas também consideram os registros do Sistema Integrado de Administração de Recursos Humanos (Siape) . O Siape disponibiliza informações atualizadas sobre as parcelas que integram os proventos, diferentemente, portanto, do Sisac, que informa as parcelas no momento do registro do ato. 
Em consulta realizada a finalidade detectar se há acumulações ilegais de benefícios previdenciários do presente ato, verificou-se que há acumulação de benefícios por parte das Sras. JOSEFA DOS SANTOS SILVEIRA, CPF: XXX.703.328-XX e  SONIA MARIA VAZ MOREIRA, CPF: XXX.255.997-XX, mas tais acumulações encontram-se amparadas nos termos do art. 29 da Lei 3.765/1960, com a redação dada pela Medida Provisória 2.215-10, de 31/08/2001, no qual que é permitida a acumulação: I - de uma pensão militar com os proventos de disponibilidade, reforma, vencimento ou aposentadoria; II - de uma pensão militar com a de outro regime, observado o disposto no art. 37, inciso XI, da Constituição Federal. 
De acordo com as verificações realizadas, para o ato desta instrução, não foi constatado nenhum óbice a sua apreciação pela legalidade. 
CONCLUSÃO 
9.             A abrangência e a profundidade das verificações levadas a efeito fundamentam convicção de legalidade dos atos. Assim, cabe proposta no sentido de que sejam considerados legais, promovendo-lhes os registros. 
PROPOSTA DE ENCAMINHAMENTO
10.           Ante o exposto, com fundamento nos arts. 71, inciso III, da Constituição Federal, 1o, inciso V, e 39, inciso II, da Lei 8.443/1992 e 260, § 1º e 5º, do Regimento Interno do Tribunal de Contas da União, bem como art. 7º, § 3º da IN 78/2018, propõe-se considerar legais e conceder o registro dos atos no presente processo."
*** Parecer do MPTCU ***
	"Trata-se da análise dos atos de pensão militar instituídas por Onézio José da Silveira (peça 2) e Walter Vaz Tosta (peça 3) editados pelo Ministério da Defesa - Comando da Marinha.
2.	Em pareceres uniformes a Secretaria de Fiscalização de Pessoal (Sefip) propôs a legalidade e registro dos atos (peças 5-6) .
3.	Consta no ato de peça 3, que a beneficiária Sonia Maria Vaz Moreira acumula a pensão militar com outros dois benefícios previdenciários pagos pelos cofres públicos, sendo uma pensão civil Estadual da Rio Previdência, e uma aposentadoria decorrente de cargo/emprego público Federal paga pela Fundação de Assistência e Previdência Social do BNDES. Além disso, consulta realizada em sistemas externos disponibilizados ao TCU revela que a mesma pensionista percebe uma aposentadoria por tempo de contribuição paga pelo INSS, número do benefício 0453291848, desde 1º/7/1995.
4.	Tanto a redação original do art. 29 da Lei 3.765/1960, como aquela dada pela Medida Provisória (MP) 2.215/2001, somente permite o acúmulo de dois benefícios custeados pelos cofres públicos:
Redação original:
Art 29. É permitida a acumulação: 
a) de duas pensões militares; 
b) de uma pensão militar com proventos de disponibilidade, reforma, vencimentos, aposentadoria ou pensão proveniente de um único cargo civil.
Redação dada pela MP 2.215/2001:
Art. 29.  É permitida a acumulação: 
I - de uma pensão militar com proventos de disponibilidade, reforma, vencimentos ou aposentadoria;
II - de uma pensão militar com a de outro regime, observado o disposto no art. 37, inciso XI, da Constituição Federal.
5.	Em diversas oportunidades o Tribunal de Contas da União considerou ilegal ato de pensão militar cujo beneficiário percebia outros benefícios dos cofres públicos em desacordo com o artigo acima transcrito, a exemplo dos Acórdãos 4.847/2017 e 3.653/2011, ambos da 2ª Câmara. No voto condutor da última deliberação citada, o relator, Ministro-Substituto André Luís de Carvalho, consignou que (grifos inseridos) :
5. Ocorre que, no que diz respeito à pensão militar, a redação original do art. 29 da Lei nº  3.765, de 4/5/1960, prevê a acumulação de duas pensões militares ou de uma pensão militar com proventos de disponibilidade, reforma, vencimentos, aposentadoria ou pensão proveniente de um único cargo civil.
6. E, com base em precedentes dos Tribunais Regionais Federais, verifica-se que o benefício previdenciário do INSS é considerado para fins do disposto no mencionado art. 29 da Lei nº 3.765, de 1960, haja vista que, em se tratando de pensão civil, quer seja previdenciária, quer estatutária, a acumulação de benefícios recebidos dos cofres públicos deve ser entendida de maneira restritiva (v. Apelação Cível nº 2005.33.000084718 - TRF 1ª Região e Apelação em Mandado de Segurança nº  70012 - TRF 2ª Região, fl. 23) .
7. Assim sendo, a acumulação de 3 (três) benefícios pela Sra. Miryam Gondim Miranda de Farias Alves não merece prosperar, razão pela qual o ato de fls. 2/5 deve ser considerado ilegal, consoante proposto pela Sefip.
6.	Por essa linha, este representante do Ministério Público de Contas da União opina pela ilegalidade e negativa de registro do ato de pensão militar de peça 3.
7.	No entanto, tal concessão pode vir a prosperar caso a pensionista opte pela pensão militar e comprove que deixou de perceber dois dos outros três benefícios previdenciários dos cofres públicos. Nesse caso, caberá à Unidade Jurisdicionada emitir novo ato e enviá-lo à apreciação do TCU, via e-Pessoal.
8.	Ressalte-se que o ato de peça 3 foi enviado ao TCU em 11/11/2016, de modo que pode ser apreciado sem a necessidade de prévia oitiva da interessada, nos termos do Acórdão 587/2011-TCU-Plenário.
9.	Por fim, quanto ao ato de peça 2, anuímos à proposta da unidade técnica pela legalidade e concessão do registro."
É o Relatório.

não há

Procurador Rodrigo Medeiros de Lima.

PESSOAL. PENSÃO MILITAR. REVERSÃO DO BENEFÍCIO INICIALMENTE CONCEDIDO À VIÚVA EM FAVOR DE FILHAS NÃO INVÁLIDAS, APÓS O ÓBITO DA BENEFICIÁRIA ORIGINAL. AUSÊNCIA DE DEPENDÊNCIA ECONÔMICA. NÃO PREENCHIMENTO DOS REQUISITOS LEGAIS PARA A HABILITAÇÃO À PENSÃO NA DATA DA REVERSÃO. ILEGALIDADE E NEGATIVA DE REGISTRO (DE UM ATO). DETERMINAÇÕES.

PENSÃO MILITAR (PMIL)

Secretaria de Fiscalização de Integridade de Atos e Pagamentos de Pessoal e de Benefícios Sociais (Sefip).

Em exame atos de pensão militar concedidos pelo Comando da Marinha em favor de Josefa dos Santos Silveira, beneficiária do Sr. Onezio José da Silveira, e de Selma Tosta Segurao, Sonia Maria Vaz Moreira e Suely Vaz Tosta, beneficiárias do Sr. Walter Vaz Tosta. 
2.	A partir das críticas automatizadas aplicadas ao ato em questão, a Secretaria de Fiscalização de Pessoal (Sefip) apontou que as Sras. Josefa dos Santos Silveira e Sonia Maria Vaz Moreira acumulam benefícios previdenciários, entretanto pugnou pela legalidade do ato de concessão de pensão militar do Sr. Walter Vaz Tosta, por entender que tais acumulações estariam amparadas no art. 29 da Lei 3.765/1960, com a redação dada pela Medida Provisória 2.215-10/2001 (peças 5 e 6) . 
3.	O representante do Parquet, em seu parecer juntado à peça 7, registrou que a Sra. Sonia Maria Vaz Moreira, além da pensão civil do Estado do Rio de Janeiro e da aposentadoria paga pela Fundação de Assistência e Previdência Social do BNDES, conforme informado no sistema e-Pessoal, recebe também aposentadoria por tempo de contribuição do INSS (número do benefício 0453291848) . Por entender que a situação fere o art. 29 da Lei 3.765/1960, o Procurador do MPTCU opina no sentido de considerar o ato em questão ilegal, com a negativa de registro.
4.	Feito o breve relato, passo a decidir.
5.	Inicialmente, registro que acompanho a unidade técnica e o Ministério Público de Contas em relação à legalidade do ato de concessão de pensão militar à Sra. Josefa dos Santos Silveira, beneficiária do Sr. Onezio José da Silveira.
6.	Quanto à situação da Sra. Sonia Maria Vaz Moreira, beneficiária do Sr. Walter Vaz Tosta, entendo que, de fato, está em desacordo com o art. 29 da Lei 3.765/1960. A jurisprudência do TCU é firme no sentido de que o benefício previdenciário do INSS é considerado para fins dos limites dispostos no mencionado artigo, haja vista que, em se tratando de pensão civil, quer seja previdenciária quer seja estatutária, a acumulação de benefícios recebidos dos cofres públicos deve ser entendida de maneira restritiva, portanto considero ilegal a acumulação dos benefícios previdenciários. Nessa linha são os Acórdão 2365/2018-TCU-Plenário, relator Ministro Marcos Bemquerer Costa, e 4.613/2021-TCU-2ª Câmara, de minha relatoria. 
7.	No entanto, a ilegalidade que identifico no presente processo é de natureza mais abrangente. Destaco que o óbito do instituidor original da pensão, Sr. Walter Vaz Tosta, ocorreu em 13/8/1970 (peça 3, p. 1) , entretanto, o ato que ora se analisa trata de reversão da pensão para beneficiárias de segunda ordem. Consultando os sistemas informatizados do Tribunal, verifica-se que o Sr. Walter foi casado com a Sra. Antonia dos Santos Tosta, CPF 290.158.557-49, nascida em 29/6/1930 e falecida em 28/1/2016, beneficiária primeira da pensão.
8.	Desse acervo probatório, constato que as beneficiárias Selma Tosta Segurao, Sonia Maria Vaz Moreira e Suely Vaz Tosta se habilitaram à reversão da pensão após o falecimento da pensionista inicial ocorrido em 28/1/2016, Sra. Antonia dos Santos Tosta, mãe das atuais pensionistas.
9.	A Lei 3.765/1960 originalmente assim regulava a matéria:
Art 7º A pensão militar defere-se na seguinte ordem:
        I - à viúva;
        II - aos filhos de qualquer condição, exclusive os maiores do sexo masculino, que não sejam interditos ou inválidos;
        III - aos netos, órfãos de pai e mãe, nas condições estipuladas para os filhos;
        IV - à mãe viúva, solteira ou desquitada, e ao pai inválido ou interdito;
        V - às irmãs germanas e consangüíneas, solteiras, viúvas ou desquitadas, bem como aos irmãos menores mantidos pelo contribuinte, ou maiores interditos ou inválidos;
        VI - ao beneficiário instituído, desde que viva na dependência do militar e não seja do sexo masculino e maior de 21 (vinte e um) anos, salvo se fôr interdito ou inválido permanentemente.
Parágrafo único. Os beneficiários de que trata este artigo, quando interditos ou inválidos, ou, ainda, acometidos de enfermidade grave, que os impeça de prover a própria subsistência, julgados por junta de saúde militar, poderão habilitar-se à pensão, independentemente dos limites de idade.
10.	Ocorre que o diploma precitado foi modificado pela Medida Provisória (MP) 2.215-10, de 31/8/2001, que alterou o rol de beneficiários da pensão militar, in verbis:
Art. 7º A pensão militar é deferida em processo de habilitação, tomando-se por base a declaração de beneficiários preenchida em vida pelo contribuinte, na ordem de prioridade e condições a seguir:
I - primeira ordem de prioridade:
a)  cônjuge;
b)  companheiro ou companheira designada ou que comprove união estável como entidade familiar; 
c)  pessoa desquitada, separada judicialmente, divorciada do instituidor ou a ex-convivente, desde que percebam pensão alimentícia;
d)  filhos ou enteados até vinte e um anos de idade ou até vinte e quatro anos de idade, se estudantes universitários ou, se inválidos, enquanto durar a invalidez; e
e)  menor sob guarda ou tutela até vinte e um anos de idade ou, se estudante universitário, até vinte e quatro anos de idade ou, se inválido, enquanto durar a invalidez.
II - segunda ordem de prioridade, a mãe e o pai que comprovem dependência econômica do militar;
III - terceira ordem de prioridade:
a)  o irmão órfão, até vinte e um anos de idade ou, se estudante universitário, até vinte e quatro anos de idade, e o inválido, enquanto durar a invalidez, comprovada a dependência econômica do militar;
b)  a pessoa designada, até vinte e um anos de idade, se inválida, enquanto durar a invalidez, ou maior de sessenta anos de idade, que vivam na dependência econômica do militar.
§ 1º A concessão da pensão aos beneficiários de que tratam o inciso I, alíneas 'a', 'b', 'c' e 'd', exclui desse direito os beneficiários referidos nos incisos II e III.
§ 2º A pensão será concedida integralmente aos beneficiários do inciso I, alíneas 'a' e 'b', ou distribuída em partes iguais entre os beneficiários daquele inciso, alíneas 'a' e 'c' ou 'b' e 'c', legalmente habilitados, exceto se existirem beneficiários previstos nas suas alíneas 'd' e 'e'.
§ 3º Ocorrendo a exceção do § 2o, metade do valor caberá aos beneficiários do inciso I, alíneas 'a' e 'c' ou 'b' e 'c', sendo a outra metade do valor da pensão rateada, em partes iguais, entre os beneficiários do inciso I, alíneas 'd' e 'e'. 
11.	A jurisprudência do TCU, em linha com o Supremo Tribunal Federal, é no sentido de que a reversão de pensão militar se regula pela data do óbito do beneficiário inicial, e não pela data de decesso do instituidor, conforme assentado no MS 20.032/DF (STF) e nos Acórdão 425/2018-TCU-Segunda Câmara (Rel. Min. André Luís de Carvalho) , 9.726/2020-TCU-2ª Câmara (Rel. Min. Marcos Bemquerer Costa) e 8.411/2020-TCU-1ª Câmara (Rel. Min. Weder de Oliveira) . 
12.	Para melhor compreensão da matéria, reproduzo a ementa do julgado do STF que tratou da matéria: 
MS 20.032/DF, Rel. Min. Cordeiro Guerra
'PENSÃO MILITAR. REVERSAO. O DIREITO A PERCEPÇÃO DA PENSÃO MILITAR SE REGULA PELA LEI VIGENTE AO TEMPO EM QUE SE VERIFICOU O ÓBITO DO MILITAR, E O DIREITO A REVERSÃO DA PENSÃO PELA LEI VIGENTE A ÉPOCA DO ÓBITO DA BENEFICIARIA DA PENSÃO. NÃO TEM DIREITO A REVERSAO DA PENSÃO, A IRMA DO MILITAR, QUE, A ÉPOCA DO FALECIMENTO DA VIÚVA DO MILITAR FALECIDO, ERA CASADA, AINDA QUE VENHA A FICAR VIÚVA DEPOIS DO ÓBITO DA CUNHADA. INTELIGENCIA DOS ARTS. 24 E 28 DA LEI 3.765, DE 04.05.1960, QUE REGULA AS PENSÕES MILITARES. MANDADO DE SEGURANÇA CONTRA ATO DO TRIBUNAL DE CONTAS DA UNIÃO, QUE NEGOU REGISTRO A REVERSAO DE PENSÃO CONCEDIDA PELAS AUTORIDADES ADMINISTRATIVAS, COM INFRINGENCIA DOS TEXTOS LEGAIS APLICAVEIS A ESPÉCIE. INDEFERIMENTO.' (Plenário, jul. 04/06/1975, pub. 22/08/1975, grifos acrescidos) .
13.	A Lei de Pensões Militares (3.765/1960) , assim disciplina a perda e a reversão da pensão:
Art. 23.  Perderá o direito à pensão militar o beneficiário que:  
I - venha a ser destituído do pátrio poder, no tocante às quotas-partes dos filhos, as quais serão revertidas para estes filhos;
II - atinja, válido e capaz, os limites de idade estabelecidos nesta Lei; 
III - renuncie expressamente ao direito; 
IV - tenha sido condenado por crime de natureza dolosa, do qual resulte a morte do militar ou do pensionista instituidor da pensão militar.
V - tenha seu vínculo matrimonial com o militar instituidor anulado por decisão exarada após a concessão da pensão ao cônjuge. 
Art 24. A morte do beneficiário que estiver no gôzo da pensão, bem como a cessação do seu direito à mesma, em qualquer dos casos do artigo anterior importará na transferência do direito aos demais beneficiários da mesma ordem, sem que isto implique em reversão; não os havendo, pensão reverterá para os beneficiários da ordem seguinte.
Parágrafo único. Não haverá, de modo algum, reversão em favor de beneficiário instituído. (grifos acrescidos) 
14.	No caso em questão, tal qual ocorreu nos precedentes acima indicados, as três pensionistas filhas maiores não inválidas, ao se habilitarem à pensão após a morte da pensionista inicial em 28/1/2016, já estavam excluídas do rol disciplinado pelo art. 7º da Lei 3.765/1960, com a redação dada pela Medida Provisória 2.215-10/2001, portanto não fazem jus ao benefício pensional. Registro ainda que o dispositivo foi posteriormente modificado pela Lei 13.954/2019, entretanto deve-se considerar o regramento que estava vigente à época do falecimento da primeira beneficiária (28/1/2016) , conforme o princípio tempus regit actum.
15.	Ademais, verifica-se que as três beneficiárias já percebem benefícios previdenciários, a Sra. Selma e Sra. Suely do Instituto de Previdência dos servidores públicos do Município de Duque de Caxias, e a Sra. Sonia do INSS e da FAPES/BNDES. Tal situação descaracteriza situação de dependência econômica em relação ao instituidor original da pensão.
16.	Diante desse contexto, nota-se que as interessadas não preenchem os requisitos para constarem como beneficiárias da reversão de pensão em análise. Em consequência, a concessão de pensão militar tratada no ato em questão deve ser considerada ilegal, com a correspondente negativa de registro, por ausência de suporte jurídico que a sustente, aplicando-se a orientação fixada no verbete da Súmula/TCU 106 às parcelas indevidamente recebidas pelas interessadas.
17.	Outrossim, de conformidade com o art. 262 do Regimento Interno/TCU, importa determinar ao Comando da Marinha que faça cessar os pagamentos decorrentes do ato impugnado, sob pena de responsabilidade solidária da autoridade administrativa omissa. 
18.	Julgo pertinente, ainda, orientar a Secretaria Geral de Controle Externo (Segecex) para que avalie a viabilidade de implantação de rotina de crítica automatizada dos atos de reversão de pensões encaminhados ao Tribunal, bem como a inclusão de informações importantes no E-pessoal (qualificação e data de óbito do beneficiário destituído) , para a verificação de situações semelhantes à tratada no presente processo.
	Diante das considerações aqui alinhadas, Voto por que esta Segunda Câmara adote a proposta de Acórdão que ora submeto à apreciação.
TCU, Sala das Sessões, em 27 de abril de 2021.
RAIMUNDO CARREIRO 
Relator